灣臺北地方法院刑事判決　　　　　　　93年度自緝字第56號
自　訴　人　乙　○
　　　　　　甲○○
共同代理人　林金鈴律師
被　　　告　丙○○
選任辯護人　歐宇倫律師
　　　　　　王嘉斌律師
　　　　　　廖于清律師
上列被告因詐欺等案件，經自訴人提起自訴，本院判決如下：
    主  文
丙○○被訴偽造有價證券部分無罪。
被訴詐欺部分免訴。
    理  由
一、自訴意旨略以：民國七十五年六月間，自訴人乙○代表建康
    營造股份有限公司（下簡稱建康公司）參加陸軍八五三九部
    隊「林口大崗營區二期兵舍建築工程」招標，適被告丙○○
    亦代表萬有營造有限公司（下簡稱萬有公司）參與競標，自
    訴人遂與被告相識。開標後，萬有公司以新臺幣（下同）五
    千三百萬元得標，詎被告竟基於意圖為自己不法所有及偽造
    有價證券之概括犯意，向乙○宣稱，萬有公司係特甲級營造
    廠，其為實際負責人，並宣稱其父係海軍陸戰隊中將退役，
    其胞兄為中正預校校長，各方關係良好，軍方或公共工程多
    由萬有公司以議價方式承包，業績良好，有上億資產，又因
    在承包工程後，多再行轉包或分包，未實際自為工程營造，
    故經驗不足，須乙○多多指正等語，並與乙○交換名片，並
    向乙○請教討論有關萬有公司得標工程之發包單價等事項。
    於七十五年八月間，同年八月間建康公司標得同業主第三期
    工程後，被告利用第二期、第三期工程之工地相近且由乙○
    擔任第三期工程監工之機會，向乙○稱其擁有資產無數，但
    多為不動產，且其第二期工程之押標金三百萬元又無法即時
    取回，所有現金都已投入工程使用，故以欠缺現金週轉之理
    由向自訴人借款，初時因金額微小，均有借有還，惟自七十
    五年九月起，被告開始向自訴人借用現金及支票使用，自訴
    人誤信被告所稱其財力雄厚，且被告擔保其中作為保證用之
    票據絕不至於提示，其餘亦將如期將票款存入帳戶內供執票
    人提示請求付款，故除由乙○借款三百五十萬元外，復由自
    訴人甲○○將所有之臺北市第二信用合作社支票存款二一七
    八○號帳戶之支票及本票相繼出借，詎被告未將借款清償，
    亦未按期將所借票據之票款存入帳戶供執票人提示請求付款
    ，經執票人將票據提示並告知後，自訴人始知被告使用票據
    之實際用途與借票時之承諾不符，其實際簽發之金額更與自
    訴人所授權之範圍（即每張票限三十萬元以內）出入甚大，
    且據查被告之父非海軍陸戰隊中將退役，被告之兄亦非中正
    預校校長，且被告之第二期工程款及押標金亦早已領取，至
    此自訴人始知受騙。被告向乙○詐騙現款三百五十萬元，允
    諾分期償還，但至今未還；票號0000000，發票日七
    十五年十一月三十日，面額五十七萬三千九百二十七元之支
    票，被告借票時佯稱用來抵作鋁門窗定金，實則持以清償對
    他人之借款，亦未將票款存入帳戶；如附表一所示之票據，
    均未將票款按期存入帳戶，就上開部分，被告涉有刑法第三
    百三十九條第一項詐欺取財罪嫌。另如附表二所示之票據，
    被告涉犯刑法第二百零一條第一項偽造有價證券罪嫌云云。
二、無罪部分：
（一）按犯罪事實應依證據認定之，無證據不得推定其犯罪事實
      ，又不能證明被告犯罪或其行為不罰者，應諭知無罪之判
      決，刑事訴訟法第一百五十四條、第三百零一條第一項分
      別定有明文。次按認定不利於被告之事實，須依積極證據
      ，茍積極之證據本身存有瑕疵而不足為不利於被告事實之
      認定，即應為有利於被告之認定，更不必有何有利之證據
      ，而此用以證明犯罪事實之證據，猶須於通常一般人均不
      至於有所懷疑，堪予確信其已臻真實者，始得據以為有罪
      之認定，倘其證明尚未達到此一程度，而有合理性之懷疑
      存在，致使無從為有罪之確信時，即應為無罪之判決，此
      有最高法院八十二年度臺上字第一六三號判決、七十六年
      臺上字第四九八六號、三十年上字第八一六號等判例意旨
      可資參照。末按告訴人之告訴，係以使被告受刑事訴追為
      目的，是其陳述是否與事實相符，仍應調查其他證據以資
      審認，此亦據最高法院五十二年臺上字第一三○○號判例
      闡釋甚明。
（二）自訴人甲○○認被告涉犯刑法第二百零一條第一項偽造有
      價證券罪，無非以支票、退票理由單、本票、本票使用紀
      錄、支票使用紀錄、和解書、借票紀錄、證人簡英傑、唐
      宇德之證詞，以及被告自承確有本票及支票使用紀錄與本
      票、支票上金額不符等陳述為其論據。訊據被告堅決否認
      有何偽造有價證券犯行，辯稱：甲○○從未限制伊簽發票
      據之金額須在三十萬元以下，另用途方面，除保證票外，
      甲○○僅限定須用於伊工程所需，然未限於「林口大崗營
      區二期兵舍建築工程」，伊縱有開立甲○○之支票、本票
      向他人借款，亦均用於工程所需，並無逾越授權範圍；部
      分支票、本票之使用紀錄上之金額與原支票、本票上不相
      符，係伊筆誤，並未故意為之等語。
（三）經查：
    1.甲○○主張其所提出之本票使用紀錄、支票使用紀錄，除
      本票號碼、支票號碼外，其餘之記載均係被告所為，則依
      上開紀錄，本票部分：到期日記載「9/17」、受款人「
      林光明、徐小姐」之該張本票，金額為「330,000」（見
      本院卷第一宗第六六頁）；本票號碼記載「93」、發票
      日「75.10.21」、到期日「75.11.30」之該張本票，金額
      為「315,560」（見本院卷第一宗第七三頁）。支票部分
      ：支票號碼「11」（實際支票號碼0000000）、發票日
      「11/30」，金額記載「573,927」（見本院卷第一宗第七
      五頁）；支票號碼「31」、受款人「徐小姐」之支票，
      金額為「370,000」；支票號碼「47」（實際支票號碼
      0000000）、發票日「11.16」、受款人記載有「保證」字
      樣之支票，金額記載為「500,000」；支票號碼「44 」
      （實際支票號碼0000000）、發票日「12.6」、受款人處
      記載「保證」字樣之支票，金額記載「1,000,000」；
      支票號碼「43」（實際支票號碼0000000）、發票日「
      12.16」，受款人處記載「保證」字樣之支票，金額記載
      「1,000,000」（見本院卷第一宗第七七頁）；支票號
      碼記載「40」（應為0000000）、發票日「11.30」、受款
      人處記載「三天」之支票，金額記載「435,000」；支
      票號碼記載「41」（應為0000000）、發票日「10.22」、
      受款人處記載「保證」字樣之支票，金額記載「500, 000
      」（見本院卷第一宗第七八頁）；支票號碼記載「66」
      （應為0000000）、發票日「75.12.16」、受款人「苔昌
      」之支票，金額記載「310,500」；支票號碼記載「74
      」（應為0000000）、發票日「75.12.25」、受款人「八
      方實業」之支票，金額記載「660,000」（見本院卷第一
      宗第八一頁），是上開本票二紙、支票九紙，被告所記載
      於使用紀錄上之金額，均超過三十萬元。而被告供稱：「
      （問：使用紀錄明細是何時寫？）支票拿給我，每次拿來
      都是開好幾張，我開完就把本子還給她。在支票及本票兌
      現之前，自訴人就會看到明細」（見本院卷第二宗第五頁
      反面）等語，另甲○○亦表示其見到被告寫的使用紀錄係
      在票據兌現之前等語（見本院卷第二宗第六頁）。是以，
      若甲○○果有票據金額不得超過三十萬元之限制，被告於
      書寫使用明細時，應會避免將票據金額填寫超出三十萬元
      ，以免甲○○發覺。況且，被告需要開立之票據金額若超
      出三十萬元時，亦可切割成多張票據開立，使每張票據之
      金額在三十萬元之限制內即可，何須故意違反甲○○三十
      萬元面額之限制？再者，就上開編號、所示之本票、
      編號、所示之支票，並未在甲○○提起自訴之範圍內
      ，是以，被告辯稱甲○○並無票據金額三十萬元之限制，
      應可採信。又如附表二編號、、所示之支票，被告
      於使用紀錄明細上所寫之金額，雖與實際票面金額不符，
      惟被告辯稱金額不符之理由，係因筆誤所致，非故意為之
      等語，參以附表二編號、所示之支票，票面金額各為
      「2,220,000」、「1,400,000」，而使用紀錄上記載之金
      額為「222,000」、「140,000」，僅有一個「0」的差別
      ，另如附表二編號所示之支票，亦係「1,500,000」與
      「500,000」之差別，且在被告所簽發之眾多票據中，亦
      僅有上開少數票據有金額不符之現象，故被告辯稱係筆誤
      所致，自為可採，是自不能以前揭三張票據有填寫金額不
      符情形，即推認被告故為矇騙甲○○，進而認定甲○○確
      有三十萬元之金額簽發限制。
    2.又關於被告簽發票據之用途，甲○○雖表示有限定用於林
      口大崗營區的工地，惟為被告否認，辯稱甲○○僅限定票
      據應用於工程，惟並未限制係林口大崗工地等語，甲○○
      就其上開主張又無法充分舉證證明，是難認其所述為真。
      再者，所謂票據應用於工程，意義為何，本有不同之解釋
      ，則被告辯稱其係先以票據向他人周轉現金，再將現金用
      以支付工程上所需之費用、款項，仍係用於工程上等語，
      亦不無道理。又甲○○曾於自訴狀中敘及被告曾允諾用以
      保證之票據絕不會提示兌現等情，可見票據作為保證之用
      亦為甲○○所明知而允諾，其於本院審理時復指稱並未授
      權被告開立保證票云云，自無足取。此外，甲○○復未能
      證明被告已違反二人約定之票據使用用途而開立票據，故
      實難為被告不利之認定。
    3.又甲○○所舉之其他證據，僅得以證明被告有簽發票據，
      及曾簽發票據向他人購買鋁門窗、借款等事實，尚無從認
      定被告有偽造有價證券之犯行。
（四）綜上，甲○○所舉事證，尚有合理性之懷疑存在，致使無
      從為被告有罪之確信，揆諸前揭法條規定及說明，就被告
      被訴偽造有價證券部分即應為無罪之諭知，用期適法。
三、免訴部分：
（一）按案件時效已完成者，應諭知免訴之判決，刑事訴訟法第
      三百零二條第二款分別定有明文。犯罪法定最重本刑為三
      年以上十年未滿有期徒刑者，追訴權時效為十年，追訴權
      因在該期間內不行使而消滅；前項期間自犯罪成立之日起
      算，但犯罪行為有連續或繼續之狀態者，自行為終了之日
      起算，刑法第八十條第一項第二款及第二項亦有明文規定
      。
（二）經查：被告所涉刑法第三百三十九條第一項之普通詐欺罪
      ，經自訴人於七十六年一月五日提起自訴而繫屬本院，嗣
      因被告逃匿經傳喚、拘提不到庭，本院遂於七十六年九月
      二十六日發布通緝，致審判程序不能進行。嗣被告於八十
      七年五月十二日通緝到案，惟又於本院審理時再次逃匿，
      本院遂於八十九年九月十一日第二次發布通緝，審判程序
      又不能進行。復依刑法第八十條第一項第二款規定，刑法
      第三百三十九條第一項普通詐欺罪之法定最重本刑為五年
      以下有期徒刑，故追訴權時效為十年，再依刑法第八十三
      條第一項、第三項規定及參照司法院二十九年院字第一九
      六三號解釋，本件追訴權之時效期間應加計因通緝而停止
      之二年六月期間，共計十二年六月。是本件自被告犯罪行
      為終了之日即七十五年九月十五日起算，被告所涉詐欺罪
      嫌之追訴權時效業已於九十一年三月二十一日完成，依照
      前開之說明，應諭知免訴之判決。
據上論斷，應依刑事訴訟法第三百四十三條、第三百零一條第一
項、第三百零二條第二款，判決如主文。
中　　華　　民　　國　　94　　年　　4 　　月　　20　　日
                      臺灣臺北地方法院刑事第一庭
                          審判長法  官  陳興邦
　　　　　　　　　              法　官　劉亭柏
                                法  官  劉素如
上正本證明與原本無異。
如不服本判決，應於判決送達後10日內向本院提出上訴狀（應抄
附繕本）。
　　　　　　　　　　　　　　　　書記官　陳俐妙
中　　華　　民　　國　　94　　年　　4 　　月　　20　　日
